【裁判字號】    96,簡上,9
【裁判日期】    970123
【裁判案由】    確認房屋所有權
【裁判全文】
臺灣屏東地方法院民事判決               96年度簡上字第9號
上  訴  人  乙○○
訴訟代理人  丁○○
被 上 訴人  丙○○
                        3樓
訴訟代理人  林肇明律師
被 上 訴人  甲○○
上列當事人間請求確認房屋所有權事件，上訴人對於中華民國95
年11月16日本院潮州簡易庭95年度潮簡字第391 號第一審判決提
起上訴，經本院於97年1 月9 日言詞辯論終結，判決如下：
    主      文
上訴駁回。
第二審訴訟費用由上訴人負擔。
    事實與理由
壹、程序方面：
    本件被上訴人甲○○經合法通知，未於言詞辯論期日到場，
    核無民事訴訟法第386 條所列各款情形，爰依上訴人之聲請
    ，由其一造辯論而為判決。
貳、實體方面：
一、上訴人起訴主張：門牌號碼屏東縣潮州鎮○○路41號房屋（
    下稱系爭建物Ａ）及門牌號碼屏東縣潮州鎮○○路37號房屋
    （下稱系爭建物Ｂ）為其所有（系爭建物B 之範圍如附圖所
    示斜線部分之1 樓平面鐵皮屋），其中系爭建物Ａ未經地政
    機關辦理保存登記，係由訴外人即上訴人及被上訴人丙○○
    之父劉成喜統籌子女出資額興建，並於民國85年2 月16日由
    屏東縣政府建設局發給使用執照予起造人即上訴人（見本院
    卷第23頁）；其中系爭建物Ｂ未經地政機關辦理保存登記，
    係與系爭建物Ａ同時興建，可以互通之整體建築，惟嗣後因
    經營所需方增設之門牌號碼。系爭建物Ａ係由上訴人於84年
    12月15日取得建築執照，85年2 月14日建築完工，再於85年
    2 月16日由屏東縣政府建設局發給使用執照在案，且由上訴
    人與訴外人劉信宏開店經營，善意繼續和平占有使用至今有
    十餘年，依民法第770 條規定，上訴人已取得所有權。又系
    爭建物（包含系爭建物Ａ與系爭建物Ｂ）依86年3 月18日遺
    產分割協議書（見本院卷第38頁）由訴外人即上訴人及被上
    訴人丙○○之母劉林瑞蘭所有，復經被上訴人丙○○以90年
    4 月10日遺產分割協議書（見本院卷第42頁）於95年5 月1
    日變更納稅義務人為被上訴人丙○○，嗣於95年5 月間被上
    訴人間竟以買賣行為處分系爭建物。而被告甲○○購得系爭
    建物後，於95年7 月31日向潮州地政事務所申請系爭建物Ａ
    第1 次總登記（保存登記）；惟系爭建物自始即為上訴人所
    有。為此上訴請求（一）原判決廢棄。（二）確認系爭建物
    Ａ為上訴人所有。（三）撤銷被上訴人甲○○對系爭建物Ａ
    之保存登記，回復為上訴人所有。
二、被上訴人抗辯：
（一）被上訴人丙○○抗辯稱：系爭建物係由訴外人劉成喜出資
    興建，系爭建物Ａ與系爭建物Ｂ為同一建物，嗣訴外人劉成
    喜死亡後，其名下財產由繼承人全體協議分割，將系爭建物
    依86年3 月18日遺產分割協議書（見本院卷第38頁）歸由訴
    外人劉林瑞蘭所有，復於90年3 月系爭建物增編潮州鎮○○
    路37號門牌號碼即系爭建物Ｂ，被上訴人丙○○將系爭建物
    Ａ以90年4 月10日遺產分割協議書（見本院卷第42頁）歸被
    上訴人丙○○所有，系爭建物Ｂ仍為訴外人劉林瑞蘭所有，
    又系爭建物Ｂ依93年4 月15日代筆遺囑認證書所載為被上訴
    人丙○○取得，故被上訴人丙○○有權出售系爭建物Ａ予被
    上訴人甲○○等語。並聲明：駁回上訴人之訴。
（二）被上訴人甲○○經合法通知，未於言詞辯論期日到場，亦
    未提出書狀作何聲明或陳述。
三、兩造不爭執之事實：
（一）門牌號碼屏東縣潮州鎮○○路41號建物及同鎮○○路37號
      建物係同時興建，可以互通之整體建築，原有2 個稅籍（
      中山路41號之稅籍編號00000000000 、南進路37號之稅籍
      編號00000000000） 。
（二）系爭建物之納稅義務人原為上訴人乙○○，於85年11 月1
      日系爭建物Ｂ變更納稅義務人為訴外人劉成喜（見本院卷
      第108 頁），復於86年5 月9 日變更為訴外人劉林瑞蘭（
      見本院卷第74頁）。
（三）系爭建物A 之納稅義務人於95年5 月5 日變更為被上訴人
      丙○○（見本院卷第126 頁）。
（四）屏東縣政府建設局發給使用執照中系爭建物Ａ之起造人即
      上訴人乙○○（見本院卷第23頁）。
（五）訴外人劉林瑞蘭於93年4 月15日代筆遺囑，遺贈系爭建物
      Ｂ予被上訴人丙○○（見本院卷第46、154 頁）。
（六）兩造對86年3 月18日遺產分割協議書（見本院卷第38頁）
      形式上不爭執。
四、兩造爭執之事項：
（一）上訴人乙○○是否為系爭建物Ａ之所有權人？
（二）90年4 月10日遺產分割協議書（見本院卷第42頁）是否為
      真正？
（三）被上訴人丙○○是否有權以買賣行為處分系爭建物Ａ？
（四）上訴人之母親已於94年4 月9 日去世，為何系爭建物Ａ在
      95年5 月16日由劉成喜辦理稅籍移轉給被上訴人丙○○？
      為何列劉林瑞蘭為繼承人？（見本院卷第110 －113 頁）
五、本院之判斷：
（一）本件之爭點在於上訴人是否為系爭建物Ａ之所有權人？茲
      審酌如下：
  1、按當事人主張有利於己之事實者，就其事實有舉證之責任
     ，民事訴訟法第277 條定有明文；且民事訴訟如係由原告
     主張權利者，應先由原告負舉證之責，若原告先不能舉證
     ，以證實自己主張之事實為真實，則被告就其抗辯事實即
     令不能舉證，或其所舉證據尚有疵累，亦應駁回原告之請
     求（最高法院17年上字第7917號判例足資參照）。按系爭
     建物係同時興建，可以互通之整體建築，當時均未辦保存
     登記之房屋，已為兩造所不爭執，堪信為真正。本件上訴
     人起訴主張系爭建物係其於85年間出資興建，未辦理保存
     登記而原始取得，其係所有權人等語，依上開說明，自應
     由上訴人就此利己之事實負舉證責任。經查：上訴人上訴
     主張系爭建物係於85年間由訴外人劉成喜統籌子女出資額
     興建，每人出資新台幣30萬元，並以上訴人的名義為起造
     人等語。惟上訴人於原審時先自承：房屋是伊父花錢請人
     蓋的（見原審卷第79、80頁），嗣於本院審理中陳稱：「
     錢是由我們兄弟姊妹出的，但是後來我父親有把錢還給我
     們，所以房屋是我父親蓋的」（見本院卷第49頁）並出具
     收據1 張（見本院卷第158 頁），其陳述何人出資已先後
     有所不一；惟系爭房屋為兩造父親所蓋建，則屬一致。次
     據證人即受委任代辦系爭建物Ａ買賣契約所有權移轉手續
     之代書林綵妹於原審到庭結稱：「我有聽他父親（劉成喜
     ）說是他（指劉成喜）出資蓋的，起造人以他兒子（指上
     訴人）名義。」等語以觀（見原審卷第81頁），足見起造
     人雖為上訴人名義，但系爭建物Ａ則為上訴人父親劉成喜
     出資興建，上訴人亦不能證明系爭建物Ａ為其出資建造。
     次查房屋在未辦理建物第1 次所有權登記之前，所有權仍
     屬出資興建之原始建築人，與起造人名義誰屬無涉，而建
     造執照僅係行政機關管理建築之方法，非謂如上訴人於本
     院審理中所主張「其有建築執照、使用執照可以為證」（
     見本院卷第102 頁）即可證明其係所有權人。基上所述，
     上訴人既無從證明其於系爭建物Ａ之興建為原始出資建築
     人，自非系爭建物Ａ所有權人。
  2、上訴人主張系爭建物Ａ係由上訴人善意繼續和平占有使用
     至今有十餘年，依民法第770 條規定，上訴人已取得所有
     權云云；惟按上訴人依民法第770 條規定，主張因時效取
     得不動產即系爭建物Ａ所有權，須具備以所有之意思善意
     占有他人未登記之系爭建物Ａ達十年。所謂以所有之意思
     而占有，即係占有人以與所有人對於所有物支配相同之意
     思而支配系爭建物Ａ之占有，即自主占有而言。又上訴人
     亦應就十年間和平繼續占有系爭建物Ａ，其占有之始為善
     意且無過失之事實，負舉證責任。經查系爭建物Ａ經兩造
     之父親劉成喜因擔心上訴人在外有積欠債務，乃委託代書
     林綵珠於85年10月17日辦理買賣所有權移轉契約書，出賣
     人為上訴人，買受人為劉成喜，並向本院辦妥公證手續，
     業據林綵珠於原審結證屬實，有買賣所有權移轉契約書、
     公證書附卷可憑（原審卷第21、22頁）。復於86年3 月18
     日遺產分割協議書，載明由兩造之母親劉林瑞蘭繼承（見
     本院卷第38頁），於則自85年10月17 日 移轉所有權之日
     起，迄上訴人起訴日期95年7 月12日（本院收案日期95年8
     月17日）止，上訴人占有他人之不動產尚未逾10年期間。
     縱或上訴人有占有10年以上之事實，惟查系爭建物Ａ自劉
     成喜移轉給劉林瑞蘭繼承，再以90年4 月10日遺產分割協
     議書移歸被上訴人丙○○所有，該協議書亦蓋有上訴人之
     印章，衡情上訴人應不可能不知情，則其占有是否為善意
     ，即容置疑。況查上訴人並未能舉證證明其占有自始即為
     善意且無過失，因此，其主張依民法第770 條規定，已取
     得系爭建物Ａ所有權，尚非有據。
  3、依據兩造不爭執之86年3 月18日遺產分割協議書所載：建
     物標示為潮州鎮○○路41號，權利範圍全部，由訴外人劉
     林瑞蘭繼承全部（見本院卷第38頁），可知立繼承分割協
     議人即上訴人已將系爭建物視為被繼承人即訴外人劉成喜
     之遺產，非為上訴人所有；次依上訴人所提陳述意見狀：
     依遺產分割協議書，已將系爭建物Ａ由訴外人劉林瑞蘭所
     取得（見本院卷第67頁）；復依上訴人於本院審理中就調
     閱潮州鎮稅捐稽徵處資料陳稱：「欲證明屏東縣潮州鎮○○路41號的房屋不是我父親的，是我母親的」（見本院卷
     第90頁）；並參以臺灣屏東地方法院檢察署96年度偵字第
     472 號偽造文書等案件檢察官不起訴處分書：「訊據劉家8
     名子女包含告訴人等，均稱劉成喜去世後，系爭中山路41
     號在內之全部財產均由劉林瑞蘭繼承並自行管理」（見本
     院卷第168 頁）等情，足證上訴人均認系爭建物係訴外人
     劉成喜所有；又訴外人劉林瑞蘭預立遺囑將系爭建物Ｂ分
     配予被上訴人丙○○為上訴人所不爭執，則該系爭建物Ｂ
     亦非上訴人所有；上訴人就90年4 月10日遺產分割協議書
     之真偽有疑，上開不起訴處分書內並認定被上訴人等無偽
     造之動機及行為（見本院卷第169 頁），且據被上訴人丙○○提出各協議人之印鑑證明書（見本院卷第56- 64頁）
     ，經肉眼比對該分割協議書內印章亦相符合，故遺產分割
     協議書所載系爭建物Ａ由被上訴人丙○○全部繼承，而為
     系爭建物Ａ之所有人，應認其為真實。
（二）上訴人雖又質疑被上訴人丙○○於95年5 月12日辦理房屋
      稅籍異動時，訴外人劉林瑞蘭已去世，如何持90年4 月10
      日遺產分割協議書辦理相關事宜云云；然查此爭點與遺產
      分割協議書之真正無涉。況查屏東縣稅捐稽徵處潮州分處
      已受理申請，經審查後，准依房屋稅條例第7 條規定辦理
      變更登記在案，有該分處96年8 月10日屏稅潮分貳字第
      0960569887號函附文件可稽（本院卷第106 －126 頁）。
      足見稅捐機關既已受理申請，准予辦理，則被上訴人於劉
      林瑞蘭已去世後之辦理申請，於法尚無違誤。
（三）至上訴人主張撤銷被上訴人甲○○對系爭建物Ａ之保存登
      記，回復為上訴人所有云云；惟查系爭建物Ａ為被上訴人
      丙○○所有，而非上訴人所有，業如前述，故被上訴人丙○○自屬有權處分系爭建物Ａ，則其於95年8 月間出賣予
      被上訴人甲○○，甲○○並已辦理保存登記，而為系爭建
      物Ａ之所有人，核屬依法有據。是上訴人主張撤銷被上訴
      人甲○○對系爭建物Ａ之保存登記回復為上訴人所有，即
      屬無據，不予准許。
六、綜上所述，原審為上訴人敗訴之判決，經核於法並無違誤。
    上訴意旨指摘原判決不當，求予廢棄改判，並無理由，應予
    駁回。又本件事證已臻明確，兩造其餘攻擊防禦方法及舉證
    ，對於本院前揭認定不生影響，無庸再予審究，併此敘明。
七、據上論結，本件上訴為無理由，依民事訴訟法第436 條之1
    第3 項、第385 條第1 項前段、第449 條第1 項、第78條，
    判決如主文。
中    華    民    國    97    年    1     月    23    日
                  民事第二庭    審判長法  官  阮世賢
                                      法  官  吳思怡
                                      法  官  胡晏彰
右正本證明與原本無異。
本判決不得上訴。
                                      書記官  顏子仁
中    華    民    國    97    年    1     月    23    日


司法院資訊處製作；財團法人民間司法改革基金會備份。
